【裁判字號】    89,台上,2214
【裁判日期】    890427
【裁判案由】    貪污案件
【裁判全文】
最高法院刑事判決                              八十九年度台上字第二二一四號
    上  訴  人  甲○○  男
    選任辯護人  李百峰律師
右上訴人因貪污案件，不服台灣高等法院花蓮分院中華民國八十八年六月十五日第二
審更審判決（八十八年度上更(一)字第三號，起訴案號：台灣台東地方法院檢察署八十
六年度偵字第二七七六號），提起上訴，本院判決如左：
    主  文
原判決撤銷，發回台灣高等法院花蓮分院。
    理  由
本件原判決認定上訴人甲○○係台東縣台東市立游泳池管理員，負責該游泳池全盤事
務之監督與管理，為依據法令從事公務之人員，因欲競選台東市信用合作社社員代表
，為符合在該社之存戶帳戶內須有相當存款業績之參選條件，並為圖得不法之利息收
入，自民國八十四年五月二十六日起至同年六月十九日止，將該游泳池售票員李吉紹
、周秀美按日陸續向晨泳會員所收取並立即轉交之年費新台幣（下同）（半年者每人
二千元，一年者每人四千元）四十六萬八千元，分批存放於其台東市信用合作社第0
00000－0號帳戶內，以增加其存款額度，並賺取利息。又指使不具犯罪故意之
李吉紹在職務上所製作之八十四年五月份「台東市游泳池門票出售月報表」時，不將
其於五月份所收取之年費三十一萬九千元計入，而僅登載其他收入六萬四千八百五十
元之不實事項，持交台東市公所，足生損害於該公所。又基於概括犯意，於八十四年
六月七、八、九、十、十一、十三、十四、十五、十六、十七、十九、二十、二十一
、二十二、二十三、二十七、二十八及二十九日間，利用無犯罪故意之李吉紹、周秀
美，在該二人職務上所製作之「台東市游泳池門票出售日報表」上，逐日虛偽登載晨
泳年費門票收入之數額，並於其自己所製作之八十四年六月份「台東市游泳池門票出
售月報表」上，虛偽登載晨泳年票收入四十六萬八千元之不實事項，持交台東市公所
，足生損害於該公所等情。因而撤銷第一審判決，改判論處上訴人依據法令從事公務
之人員對於主管之事務直接圖利（累犯）罪刑。固非毫無見地。
惟查：（一）一次即可成罪之行為，如基於概括之犯意，反覆為之，而觸犯同一性質
之數罪名者，乃屬連續犯；如該項犯罪，係由行為人基於單一之犯意，接續進行，雖
在犯罪完畢前，其各個舉動，已與該罪之構成要件完全相符，但在行為人主觀上對於
各個舉動，不過為其犯罪行為之一部分者，始為接續犯，而僅成立單純之一罪。原判
決既認定上訴人自八十四年五月二十六日起至同年六月十九日止，將按日收取之晨泳
年費分批存放在其於台東市信用合作社所設立之私人帳戶內賺取利息圖利，則上訴人
將收取之晨泳年費存放於自己帳戶內賺取利息圖利，顯非一次，而各次復均與修正前
貪污治罪條例第六條第一項第四款圖利罪之構成要件相符，究為連續犯﹖抑為接續犯
﹖攸關法律之適用，非無究明之餘地，原判決未詳予論斷說明，遽認僅成立單一之犯
罪，尚嫌理由欠備。（二）八十五年十月二十三日修正公布前之貪污治罪條例第九條
第一項規定：「犯第四條至第六條各款之罪者，所得財物應予追繳，並依其情節分別
沒收或發還被害人」。依此規定，貪污所得之財物，其有被害人者，應發還被害人，
無被害人時，始得沒收。此等財物之性質，因案而異，適用之條文亦各有別，故須於
科刑判決之事實欄具體記載，始為合法，否則即難謂有事實之根據。原判決認定上訴
人涉犯八十五年十月二十三日修正公布前之貪污治罪條例第六條第一項第四款之圖利
罪，然對上訴人究竟圖得若干不法之財物﹖並未於事實欄明確記載，則其依同條例第
九條第一項規定，諭知追繳沒收四百四十二元，如全部或一部無法追繳時，應以其財
產抵償之（原諭知「肆佰肆拾貳元應予追繳，如全部或一部無法追繳時，應追徵其價
額，或以其財產抵償之」，嗣於八十八年九月十四日裁定更正），即失其依據，難謂
於法無違；又原判決既認定上訴人將收取之晨泳年費存放於自己帳戶內賺取利息圖利
等情，則上訴人不法所得者，即為晨泳年費之孳息，究竟是否確無被害人﹖非無疑義
，原判決未予以說明，遽行諭知「所得財物新台幣肆佰肆拾貳元應予追繳沒收」，其
適用法律亦有可議。以上諸端，或為上訴意旨所指摘，或為本院得依職權調查之事項
，應認原判決仍有撤銷發回更審之原因。
據上論結，應依刑事訴訟法第三百九十七條、第四百零一條，判決如主文。
中      華      民      國    八十九    年      四      月    二十七    日
                              最高法院刑事第十庭
                                  審判長法官  曾  有  田
                                        法官  陳  宗  鎮
                                        法官  劉  介  民
                                        法官  魏  新  和
                                        法官  孫  增  同
      右正本證明與原本無異
                                              書  記  官
中      華      民      國    八十九    年      五      月      二      日
                                                                        Ｂ


司法院資訊處製作；財團法人民間司法改革基金會備份。
